臺北高等行政法院判決　　　　　　　　　　　　　　　九十一年度訴字第五五六號
　　　　　　　　　　　　　　　.
　　原　　　告　甲○○
　　　　　　　　丙○○
　　　　　　　　丁○○
　　　　　　　　戊○○○
　　　　　　　　己○○
　　　　　　　　庚○○
　　　　　　　　辛○○
　　原告兼右七
　　人共同訴訟　乙○○
　　代　理　人
　　　　　　　　壬○○
　　　　　　　　癸○○
　　被　　　告　桃園縣政府
　　代　表　人　子○○縣長）.
　　訴訟代理人　丑○○
右當事人間因徵收補償事件，原告不服內政部中華民國九十年十二月十一日台（九十
）內訴字第九○○七七八四號訴願決定，提起行政訴訟。本院判決如左：
    主  文
原告之訴駁回。
訴訟費用由原告負擔。
    事  實
一、事實概要：
  Ａ、原告等坐落於桃園縣楊梅鎮○○段四二─十、四二─一、三八─二、四○─四
      等四筆地號土地（下稱系爭土地），總面積三、九三二平方公尺，現屬於該鎮
      ○○路及楊新路。
  Ｂ、原告認為系爭土地既屬於應予徵收之既成道路，是被告及被告所屬之楊梅鎮公
      所即應辦理徵收補償，乃於民國（下同）九十年五月八日就上開土地向被告申
      請徵收補償，經被告作成九十年五月十八日九十府工土字第九一九九七號函，
      轉請楊梅鎮公所處理逕復，該所則作成九十年五月三十日楊鎮建字第九○○一
      一○五四號函回覆原告，該函意旨略為，對既成道路之補償，原則以新闢財源
      及法令修訂增加之財政收入逐年編列預算補償，而拒絕原告徵收補償之請求。
  Ｃ、原告不服，乃就前揭被告九十府工土字第九一九九七號函向內政部提起訴願，
      案經該部作成九十年十二月十一日台（九十）內訴字第九○○七七四八號訴願
      決定書，認該函並非行政處分，而依訴願法第七十七條第八款作成訴願不受理
      之決定，原告仍不甘服，遂向本院提起行政訴訟。
二、兩造聲明：
  Ａ、原告部分：
    １、先位聲明：
      ａ、原處分及原決定均予撤銷。
      ｂ、被告應既就在民國七十九年間起至民國八十三年間未按政府政策規定應徵
          收而漏徵收之原告所有坐落桃園縣楊梅鎮○○段四二─十地號土地面積一
          一三五平方公尺、楊梅段三八─二地號土地面積一五六六平方公尺、楊梅
          段四二─一地號土地面積一二一五平方公尺、楊梅段四○─四地號土地面
          積一七平方公尺等四筆土地即依法作成補徵收並按徵收當期公告現值援例
          加七成發給地價補償費之處分。
    ２、備位聲明：
        如先位聲明為無理由，請求判令被告應自九十一年二月八日起訴之日起至被
        告辦理徵收之日止，按相當公告地價年息百分之十計算之相當於租金之損害
        金每月新台幣三八八、一七八元給付原告。
  Ｂ、被告部分：駁回原告之訴。
三、兩造之爭點：
  Ａ、原告部分：
    １、系爭土地梅鎮○○段四二─十、四二─一、三八─二、四0─四等四筆地號
        土地，總面積三九三二平方公尺，屬於七十七年政府實施公共設施保留地第
        一期區段徵收範圍內之既成道路部分（光復路、大成路、楊新路、大模路）
        ，是桃園縣政府與楊梅鎮公所雙方對上揭既成道路應補徵收有共同認知，但
        其雙方所爭者乃是徵收補償金負擔歸屬問題。
    ２、然系爭土地所含四條道路都是既成道路，在七十九年起至八十三年間都有徵
        收，只對原告所有系爭四筆地號土地漏未徵收，徵收主管機關對原告所有系
        爭土地故意漏徵收方法陳述如下：
      ａ、大成路：所屬楊梅鎮○○段九之三、四十四之一等地號土地都已徵收，系
                  爭土地四二之一地號土地漏徵收。
      ｂ、光復路：所屬楊梅鎮○○段四二之八、四○之六、四○之五等地號土地都
                  徵收，系爭四二之十地號土地漏徵收
      ｃ、大模路：所屬楊梅鎮○○段四二之三地號土地已徵收，系爭楊梅鎮○○段
                  四○之四地號土地漏徵收。
      ｄ、楊新路：原大模路由西邊貫穿楊新路至東邊，在西邊這一段大模路（房屋
                  門牌號碼由一號至五號）之路基和楊新路之路基同一地號土地，
                  地目為「道」（楊梅鎮○○段三八之二地號）；徵收機關為不徵
                  收楊新路，乃把西邊這一段原大模路更改為光前街，併由楊新路
                  之路基─楊梅鎮○○段三八之二地號土地，分割增加楊梅鎮○○
                  段二八之三九地號土地為光前街路基而徵收。針對徵收機關由同
                  一道地目地號土地（楊梅鎮○○段三八─二地號土地）分割新地
                  號土地（楊梅鎮○○段二八之三九地號土地）徵收補償，剩餘原
                  地號土地不徵收補償。
    ３、按土地法規定，地主可以向主管機關要求剩餘土地合併徵收，再者按憲法
        第七條對人民平等權之保障，政府處理同一事務，同一主體都應一律平等對
        待人民。不允有選擇性處埋，而違背平等原則。
  Ｂ、被告部分：
      原告申請徵收系爭土地，並按公告地價加七成發給補償，被告以九十年五月十
      八日九十府工土字第九一九九七號函，轉請楊梅鎮公所處理逕復，而未就原告
      之訴求作成處分，故本訴為無理由。
    理  由
壹、程序部分：
  一、原告預備聲明非屬本件應予審查之標的：
    Ａ、按「提起行政訴訟，得於同一程序中，合併請求損害賠償或其他財產上給付
        。」固為行政訴訟法第七條所明定，惟依據本條合併提起損害賠償或財產給
        付之訴，須以原程序所訴請判斷之訴訟標的有理由（亦即原處分撤銷、確認
        為違法或無效，或者判決作成處分或特定內容之處分），而且合致於損害賠
        償或其他給付之法定要件時，始屬有理由。本件原告以先位聲明無理由時，
        請求本院判斷備位之損害賠償給付，並不符合前揭行政訴訟法第七條合併請
        求之要件。
    Ｂ、其次，民事訴訟法第二百四十八條之規定，「對於同一被告之數宗訴訟，除
        定有專屬管轄者外，得向就其中一訴訟有管轄權之法院合併提起之。但不得
        行同種訴訟程序者，不在此限」雖為行政訴訟法第一百十五條所準用，然準
        用之範圍應取向於行政訴訟與行政法律關係之特性作解釋，尚非得完全移植
        民事訴訟之訴訟進行態樣。
    Ｃ、國家使用人民財產所形成之法律關係，或為合法且具有目的性侵害之公用徵
        收關係，或為違法有責性之侵害而形成之國家賠償關係，二者具不同之法律
        要件，而且特定案件事實僅有可能成立其中一種，而不可能發生「擇一」成
        立的法律關係，因此原告或者基於公用徵收關係有所主張，或者基於國家賠
        償關係主張賠償，尚不得於同一訴訟中同時請求二者。此外，在我國救濟體
        系中，此二者分屬行政法院及普通法院管轄，亦非得行同種訴訟程序之情況
        ，而不符合前揭民事訴訟法之規定，是以行政訴訟之審理不得准許此二項訴
        訟於同一程序中合併提起。
    Ｄ、職此，經本院於言詞辯論中闡明原告起訴救濟之真意後，本件訴訟應以原告
        先位聲明，亦即撤銷原處分暨訴願決定以及判決作成徵收補償處分為本案之
        訴訟標的。備位聲明部分，按照前揭說明意旨，是項訴之客觀合併應不予允
        許
  二、則原告此部分起訴原屬不合法，原應依行政訴訟法第一百零七條第一項第十款
      ，以起訴不具其他要件裁定駁回，本院爰一併進行言詞辯論，並以程序上更為
      慎重之判決，駁回原告此部分請求。
貳、實體部分：
  一、請求撤銷原處分及訴願決定部分：
    Ａ、被告函請楊梅鎮公所處理之答覆非屬行政處分：
      １、按提起行政撤銷訴訟，以有行政機關違法之行政處分存在為前提，而所謂
          行政處分，乃中央或地方機關就公法上具體事件所為之決定或其他公權力
          措施應對外直接發生法律效果之單方行政行為，此觀行政訴訟法第四條第
          一項，訴願法第三條第一項規定甚明。至若行政機關所為單純之事實述
          或理由說明，既不因該項述或說明而生法律效果，自非行政處分，人民
          對之即不得提起行政訴訟，改制前之行政法院復著有四十四年判字第十八
          號判例可資參照。
      ２、原告認為被告應就其所有系爭土地辦理徵收補償，乃於民國（下同）九十
          年五月八日就上開土地向被告申請徵收，經被告作成九十年五月十八日九
          十府工土字第九一九九七號函，轉請楊梅鎮公所處理逕復，該所則作成九
          十年五月三十日楊鎮建字第九○○一一○五四號函拒絕原告徵收補償之請
          求。
      ３、查「土地徵收，依本條例之規定，本條例未規定者，適用其他法律之規定
          。」、「本條例所稱主管機關：在中央為內政部；在直轄市為直轄市政府
          ，在縣（市）為縣（市）政府。」、「徵收土地或土地改良物，由中央主
          管機關核准之。」「徵收土地或土地改良物應發給之補償費，由需用土地
          人負擔，並繳交該直轄市或縣（市）主管機關轉發之。」土地徵收條例第
          一條第二項、第二條、第十四條、第十九條分別定有明文。準此，有關系
          爭土地之徵收核准機關，應為內政部，而補償機關為桃園縣政府，而楊梅
          鎮公所僅係「需用土地人」之法律地位而已。
      ４、次查土地徵收係國家因公共事業之需要，對人民受憲法保障之財產權，經
          由法定程序予以剝奪之謂（司法院釋字第四二五號解釋參照），是土地徵
          收之法律關係，除法律另有規定（如：土地徵收條例第五十七條第二項）
          外，僅屬國家與需用土地人間之函請土地徵收、以及國家與私有土地所有
          權人（即被徵收人）間之二面關係，補償機關與私有土地所有權人間在前
          者依據徵收處分辦理補償之前，不發生任何法律關係甚明。從而，被告既
          非核准徵收之主管機關，則其所為上開函轉，純係居於需用土地人上級機
          關之法律地位，針對原告之請求所為經辦事件之事實述或理由說明，並
          不因而發生徵收補償之法律效果，揆諸首揭規定及意旨，並非行政處分，
          自不得對之提起行政爭訟。
    Ｂ、被告亦非本件行政訴訟適格之當事人：
        縱認被告所為上開函復之性質，係屬行政處分，然按土地徵收條例第一條、
        第二條、第十四條、第十九條等規定，本件徵收核准機關為內政部，被告為
        補償機關，既如上述。則原告於徵收處分作成前，逕以補償機關之桃園縣政
        府公所為被告，對之提起本件之訴，被告適格自有欠缺。
  二、請求徵收土地並予補償部分：
    Ａ、若退一步言之，可認上開答覆函屬行政處分，並承認本案被告得為適格當事
        人，則原告所有系爭土地，目前為桃園縣楊梅鎮○○路與楊新路之道路用地
        ，迄未辦理徵收及補償，在此事實基礎下，若進一步審究「原告可否依行政
        訴訟法第五條規定，對被告提出課予義務之訴，請求被告作成徵收處分」，
        本院基於下述法律上理由，亦認為原告無此權利。
      １、按提起行政訴訟法第五條之課予義務訴訟，以人民因中央或地方機關對其
          依法申請之案件，於法令所定期間內應作為而不作為、或予以駁回，認為
          其權利或法律上利益受損害者為必要。其所稱依法申請之案件，係指人民
          依法規之規定對國家享有公法上請求權而言。經查，土地徵收係指國家因
          公共事業之需要，對人民受憲法保障之財產權，經由法定程序予以剝奪之
          謂（司法院釋字第四二五號解釋參照）。因而，土地徵收只能基於有利於
          公共事業之公益需要，始得由國家依法令所定法定程序為之。準此，土地
          徵收僅有國家始為徵收權之主體（行政法院二十四年判字第十八號判例參
          照），一般人民除法律別有規定外（如土地徵收條例第八條），尚無請求
          國家徵收其所有土地之公法上請求權，則原告提起行政訴訟法第五條之課
          予義務訴訟，於法難謂妥適。
      ２、縱認原告有請求被告就系爭土地予以徵收之公法上請求權，惟依現行土地
          徵收條例規定，本件系爭土地之徵收核准機關，應為內政部，補償機關為
          被告，已如前述，被告並無作成徵收處分之權利，則原告請求被告作成徵
          收處分，係屬被告當事人不適格，而徵收處分既未作成，徵收補償自亦無
          從發生。因此原告依行政訴訟法第五條規定，請求被告對系爭土地辦理徵
          收補償，難謂有理由。
      ３、末按土地徵收之性質，係行政處分，事實行為無從構成土地徵收。因此，
          徵收補償地價之發放，應以需用土地人已經申請並經核准為前提，亦即必
          須已經徵收土地，方有補償可言；此觀土地徵收條例第十一、十三、十四
          、十七、十八、十九、二十、二十二等條之規定自明。本件系爭土地既未
          經徵收，原告請求被告辦理系爭土地之徵收補償，於法未合，應予駁回。
      ４、至於土地徵收地價補償費之給予，固係土地徵收之合法要件之一，苟國家
          實施土地徵收而未給予地價補償費者，其法效果為何，學說見解目前有所
          謂「徵收失效說」、「補償請求權發生說」（日本法制）、「徵收違憲說
          」（德國法制）尚非一致，然參酌現行土地徵收條例第二十條第三項：「
          需用土地人未於公告期滿十五日內將應補償地價及其他補償費額繳交該管
          直轄市或縣（市）主管機關發給完竣者，該徵收案從此失其效力」，以及
          司法院第一一○號解釋：「‧‧‧需用土地人不於公告完畢後十五日內，
          將應補償地價及其他補償費額繳交主管機關發放完竣者，依本院院解字第
          二七○四號解釋，其徵收土地核准案，故應從此失其效力。」意旨以觀，
          乃採取徵收失效說，而不採請求權發生說。依此規定亦足證明人民對國家
          公權力機關並無徵收補償之公法上請求權，僅能於對補償金不服時，提起
          撤銷訴訟，併此明。
    Ｂ、另原告也無法依平等原則而享有徵收補償請求權：
      １、因原告主張系爭土地週邊土地俱已辦理徵收，惟獨對系爭土地始終不予徵
          收補償，故基於公平原則，被告應對該土地辦理徵收補償。是以本院認為
          ，對於原告是否得依據平等原則主張徵收補償尚應予以審究。
      ２、茲查，憲法第七條所定平等原則，係為保障人民在法律上地位之實質平等
          ，亦即法律得依事物之性質，就事實情況之差異及立法之目的而為不同之
          規範，法律就其所定事實上之差異，亦得授權行政機關發布施行細則為合
          理必要之規定，此觀司法院釋字二一一、四一二號解釋意旨甚明。因此，
          平等原則之真意乃在於禁止恣意，要求「相同事情為相同處理；不同事情
          不同處理」，國家機關不得將予事物性質無關之因素納入考量，而作為差
          別處理之基準。準此，平等原則僅係依單純之消極的客觀法規範，而無主
          觀公權利之內涵，尚無從藉此導出人民即具有「得經由訴訟途徑請求獲得
          實現之法律地位」之主觀公權利。從而，國家公權力作用縱有違平等原則
          ，不可即認為侵害人民之主觀公權利，惟其權利性質亦僅係一種基礎性之
          基本權，自身並無意義，而須與其他基本權相結合，始能成為複數基本權
          ，具備上開要件時，國家公權力作用違反平等原則而侵害平等權時，始發
          生侵害及於另一與平等權相結合之基本權的問題。
      ３、次查，土地徵收係指國家因公共事業之需要，對人民受憲法保障之財產權
          ，經由法定程序予以剝奪之謂（司法院釋字四二五號解釋參照）。因而，
          土地徵收只能基於有利於公共事業之公益需要，始得由國家依法令所定法
          定程序為之。準此，土地徵收僅有國家始為徵收權之主體（改制前行政法
          院二十四年判字第十八號判例參照），一般人民除法律別有規定外（如土
          地徵收條例第八條），並無請求國家徵收其所有土地之公法上請求權。至
          於司法院釋字第四○○號解釋固指既成道路成立公用地役關係者，其所有
          權人因公益而特別犧牲其財產上之利益，國家自應依法律之規定辦理徵收
          給予補償，若僅在某一道路範圍內之私有土地均辦理徵收，僅因既成道路
          公用地役關係而以命令規定繼續使用，毋庸同時徵收補償，顯與平等原則
          相違等語。惟該解釋既明言「國家應依『法律』之規定辦理徵收給予補償
          」，其所稱之法律，揆諸法律保留原則係指國家所制定之法律而言，自不
          包括該號解釋在內，抑且該號解釋理由亦敘明：「‧‧‧各級政府如因經
          費困難，不能對上述道路全面徵收補償，有關機關亦應訂明期限籌措財源
          逐步辦理或以他法補償。‧‧‧」等語，足證該解釋僅係為國家立法及施
          政之措施，並非可作為人民得向國家請求土地徵收之法律基礎。
      ４、綜上所述，本件原告國家既不享有得請求徵收系爭土地之公法上請求權，
          則原告徒執依據平等原則應有徵收請求權為依據，請求判命被告應徵收系
          爭土地，自屬欠缺權利保護要件。
  三、訴願決定雖非依此意旨，然其結果並無二致，仍應予維持。原告之訴若非不合
      法，即屬無理由，均應予以駁回。
據上論結，本件原告之訴或屬不合法，縱令起訴合法，實體上亦屬無理由，爰依行政
訴訟法第九十八條第三項前段、第一百零四條、民事訴訟法第八十五條第一項前段，
判決如主文。
中　　　華　　　民　　　國　　九十一　　年　　　八　　　月　　二十一　　日
                                  臺北高等行政法院  第五庭
                                            審判長  法  官　葉百修
      　　　　　　　　　　　　　　　　　　　　      法　官　黃清光
      　　　　　　　　　　　　　　　　　　　　      法　官　帥嘉寶
右為正本係照原本作成。
如不服本判決，應於送達後二十日內，向本院提出上訴狀並表明上訴理由，如於本判
決宣示後送達前提起上訴者，應於判決送達後二十日內補提上訴理由書（須按他造人
數附繕本）。
中　　　華　　　民　　　國　　九十一　　年　　　八　　　月　　二十一　　日
                                                    書記官  林麗美
